【裁判字號】    92,交聲,427
【裁判日期】    921208
【裁判案由】    聲明異議
【裁判全文】
臺灣臺南地方法院交通事件裁定                    九十二年度交聲字第四二七號
    移送機關  交通部公路總局嘉義區監理所臺南監理站
    受處分人
    即異議人  甲○○
右列受處分人因違反道路交通管理處罰條例案件，對於交通部公路總局嘉義區監理所
臺南監理站九十二年七月八日所為之裁決處分（處分案號：南監五字第裁七四—ＣＧ
0000000號）聲明異議，本院裁定如左：
    主  文
原處分撤銷。
甲○○汽車駕駛人，行車速度，超過規定之最高時速，處罰鍰新臺幣壹仟玖佰元，並
記違規點數壹點。
    理  由
一、原處分意旨略以：受處分人即異議人甲○○於民國九十二年二月十五日上午十點
    二十三分左右，駕駛車牌號碼ＴＭ—三０四六號自用小客貨車，行經最高速限為
    時速五十公里之台北縣鶯歌鎮○○○路一五五之六號前時，因行車速度為時速七
    十一公里，有超過規定最高時速之違規行為，而經台北縣警察局交通隊警員予以
    拍照採證後逕行舉發。又上開台北縣警察局交通隊，經依前述小客貨車車籍資料
    上之車主地址，郵寄送達予異議人後，因招領逾期而為郵政機關退回，該交通隊
    隨後乃依行政程序法之相關規定，辦理寄存送達而完成送達程序。另原處分機關
    即移送機關交通部公路總局嘉義區監理所臺南監理站，經查證後復認異議人之前
    述違規事實明確，乃依道路交通管理處罰條例第四十條第一項及第六十三條第一
    項第一款等規定，裁處異議人罰鍰新臺幣二千四百元，並記違規點數一點等語。
二、聲明異議意旨則略以：受處分人即異議人甲○○雖不否認有於九十二年二月十五
    日上午十點二十三分左右，駕駛車牌號碼ＴＭ—三０四六號自用小客貨車，行經
    最高速限為時速五十公里之台北縣鶯歌鎮○○○路一五五之六號前時，行車速度
    為時速七十一公里等事實，然異議人實際上並未收到本件之舉發通知單，且異議
    人戶籍地係位於「台南市○○街七十七巷八十二號」，而非寄存送達地址之「台
    南市○○街二００之四號」，故該舉發通知單之送達應非適法，而不生送達之效
    力，異議人因之亦無繳交最高額罰款之道理，故異議人不服該裁決，而提起本件
    異議。
三、按汽車駕駛人，行車速度，超過規定之最高時速者，處新臺幣一千二百元以上二
    千四百元以下罰鍰，並記違規點數一點，道路交通管理處罰條例第四十條第一項
    及六十三條第一項第一款分別定有明文。其次，汽車違反道路交通管理事件有以
    科學儀器取得違規證據資料，足資認定其違規事實之情形，當場不能或不宜攔截
    製單舉發者，得逕行舉發之；至前項逕行舉發，應記明車輛牌照號碼、車型等可
    資辨明之資料，查明汽車所有人姓名或名稱、住址，並以該汽車所有人為被通知
    人製單舉發之，道路交通管理處罰條例第七條之二第一項第六款、第二項亦有明
    文規定。另當事人變更其送達之處所而不向行政機關陳明，致有應為送達之處所
    不明者，行政機關得依職權命為公示送達，行政程序法第七十八條第三項復規定
    甚詳。至送達，不能依前二條規定（註：行政程序法第七十二條之普通送達、第
    七十三條之補充送達及留置送達）為之者，得將文書寄存送達地之地方自治或警
    察機關，並作送達通知書兩份，一份黏貼於應受送達人住居所、事務所、營業所
    或其就業處所門首，另一份交由鄰居轉交或置於該送達處所信箱或其他適當位置
    ，以為送達；前項情形，由郵政機關為送達者，得將文書寄存於送達地之郵政機
    關，行政程序法第七十四條第一項、第二項雖定有明文，然行政機關為寄存送達
    之前提，必為應受送達人仍係居住於應受送達處所，且無法依上開普通、補充及
    留置等送達方式送達者，始能予以寄存送達，假若應受送達人之住所已非在該原
    先之應受送達處所，而應受送達人亦未向該管行政機關陳報變更後之應受送達處
    所，則於此情形下，行政機關應係依照前述公示送達之相關規定以為送達，而不
    能逕以寄存送達之方式為之。
四、經查：
    （一）受處分人即異議人甲○○並不否認有於前述時間，駕駛車牌號碼ＴＭ—三
          ０四六號自用小客貨車，行經最高速限為時速五十公里之台北縣鶯歌鎮○
          ○○路一五五之六號前時，因行車速度為時速七十一公里，而有超過規定
          最高時速之違規行為，且有台北縣政府警察局北縣警交字第ＣＧ0000
          000號舉發違反道路交通管理事件通知單一份及違規超速採證照片兩張
          附卷可參，故異議人於前述時、地，駕駛小客貨車，有行車速度超過最高
          時速二十公里以上之違規事實，應可認定。
    （二）然而，前開台北縣政府警察局北縣警交字第ＣＧ0000000號舉發違
          反道路交通管理事件通知單，經舉發單位即台北縣警察局交通隊依照上述
          道路交通管理處罰條例第七條之二第一項第六款、第二項等規定逕行舉發
          後，隨即根據上開小客貨車車籍資料上所登記之車主地址，寄送予受處分
          人即異議人甲○○，且郵寄地址即為該車籍資料上之車主地址：「台南市
          ○○街二００之四號」，後來則因無人收受而招領逾期之原因，遭郵政機
          關予以退回等情，雖有退回之舉發通知單掛號郵件一份在卷足憑。然因異
          議人於九十一年十二月十二日，業已變更其戶籍地址為「台南市○○街七
          十七巷八十二號」，則有戶口名簿影本及戶籍謄本各一份存卷可佐，顯見
          異議人於本件違規當時，業已變更其住所及應受送達之處所；又異議人變
          更其應受送達之處所後，並未依照道路交通安全規則相關規定，向監理機
          關申請變更該小客貨車車籍資料上之車主地址，因之異議人確有變更其送
          達之處所而不向監理機關陳明，致有應為送達之處所不明等事由之情事，
          亦無疑問。基此並參照前述說明，上開舉發單位即台北縣警察局交通隊則
          應依職權命為公示送達，而不能逕因郵政機關簡略之「招領逾期」說明，
          即以寄存送達之方式進行送達。因之，足見本件舉發通知單之送達程序，
          於法尚有違誤。
    （三）再者，依照「違反道路交通管理事件統一裁罰基準及處理細則」第二條第
          二項之違反道路交通管理事件統一裁罰基準表，以及同細則第四十一條之
          規定可知，違反道路交通管理事件之裁罰基準，係以當事人接到違規舉發
          通知書後，「有無逾越到案日期繳納罰款及到案與否」，為設定裁決罰鍰
          數額準據之一，故行為人有無於到案日期前繳交罰鍰或到案與否，對於行
          為人究應處以較低額或較高額之罰鍰，本具有相當之決定性。另因違反道
          路交通管理事件之處罰為一行政秩序罰，其對於違規之行為人所為之處罰
          ，顯然影響行為人之權利義務，性質上為負擔之行政處分，是其應有行政
          法基本原則之要求——即行政行為應遵循公正、公開與民主之程序，確保
          依法行政原則，以保障人民權益，增進人民對行政之信賴（此亦為行政程
          序法第一條開宗明義所揭示），故為保障違反道路交通管理事件行為人之
          權益，舉發單位本應於舉發通知單上，詳為記載「應到案日期」及「應到
          案處所」，以利行為人得遵期到案繳交罰款，或對其違規之行為有陳述、
          爭執之機會。然如前述，本件舉發通知單既未經合法送達，則受處分人即
          異議人甲○○顯然無從根據該舉發通知單上之「應到案日期」及「應到案
          處所」等內容，遵期到案繳交罰款，或對其違規之行為有陳述、爭執之機
          會，故原處分機關即移送機關交通部公路總局嘉義區監理所臺南監理站，
          就此疏漏並未依循「違反道路交通管理事件統一裁罰基準及處理細則」第
          三十一條第一項之相關規定，加以審查並要求舉發單位補正而另行通知異
          議人，後來即逕以異議人違規事實明確，而對異議人處以法定最高額罰鍰
          二千四百元，並記違規點數一點等處分，經核於法尚非適當，故異議人執
          此而指摘原裁決處分不當，確屬有理。
五、綜上所述，本件原裁決處分既有前述違法情形，故應由本院裁定將原處分撤銷，
    然因受處分人即異議人甲○○於前開時、地，駕駛小客貨車有行車速度超過規定
    最高時速二十公里以上之違規事實既可認定，則本院仍應依照道路交通管理處罰
    條例第四十條第一項及六十三條第一項第一款等規定，並審酌異議人違規情節之
    輕重，以及參考違反道路交通管理事件統一裁罰基準表之相關內容（違反道路交
    通管理處罰條例第四十條第一項，駕駛人駕駛汽車〔如本件之小客貨車〕，行車
    速度高過規定之最高時速二十公里以上者，處罰鍰新臺幣一千九百元），另為異
    議人如主文第二項所示之諭知，以資適法。
六、據上論斷，應依道路交通案件處理辦法第二十條前段，裁定如主文。
中    華    民    國      九十二      年     十二         月      八    日
                              臺灣臺南地方法院交通法庭
                                  法  官    陳  志  成
右正本證明與原本無異。
如不服本裁定應於送達後五日內向本院提出抗告狀。
                                  書記官    黃  瓊  蘭
中    華    民    國      九十二      年     十二         月      八    日


司法院資訊處製作；財團法人民間司法改革基金會備份。
